---
title: "Estimativas de variação de bolsas PROEX"
date: "`r Sys.Date()`"
output:
  rmdformats::readthedown:
    highlight: kate
---


```{r knitr_init, echo=FALSE, cache=FALSE}
library(knitr)
library(rmdformats)

## Global options
options(max.print="75")
opts_chunk$set(echo=FALSE,
               cache=TRUE,
               prompt=FALSE,
               tidy=TRUE,
               comment=NA,
               message=FALSE,
               warning=FALSE)
opts_knit$set(width=75)
source("estimativa_cotas_2020_proex.R")
```

# Metodologia

* Dados usados: base de dados abertos CAPES (planilhas de discentes,
docentes e programas por ano), GeoCapes(bolsa por programa em 2018), PNUD (idh)
* Cotas de bolsas calculadas para cada programa conforme anexos I, II
   , III das portarias 20 e 21 de 2020 da CAPES
* Número de bolsas estimado aplicando-se os limites de no máximo 10%
  de redução ou 30% de aumento, sobre o número de bolsas de cada
  programa em 2018. Esta é a melhor aproximação que podemos fazer,
  pois a CAPES não disponibilizou o número de bolsas por programa
  em 2019 ou antes e depois das protarias. 
* Para programas PROEX deve
  ser uma estimativa boa, pois estes programas não sofreram cortes de
  bolsas em 2019. Pequenas diferenças podem ocorrer porque os
  programas PROEX podem converter duas bolsas de mestrado em uma de
  doutorado, conforme suas necessidades. Assim, é possível que haja
  pequenas diferenças entre o número de cotas de bolsas de cada tipo
  em 2018 e as de fevereiro de 2020. mas acreditamos que stas
  diferenças sejam pequenas.

# Achados

## O total de bolsas PROEX teve um discreto aumento

```{r total bolsas antes e depois}
cbind(apply(proex.m2[,c("bolsas.em.2018", "est.bolsas.2020")], 2, sum),
      apply(proex.d2[,c("bolsas.em.2018", "est.bolsas.2020")], 2, sum))%>%
    kable(col.names=c("Mestrado", "Doutorado"), caption="N de bolsas em 2018 e estimado para 2020")
```

## Houve perdas em áreas de avaliação

Apesar do saldo positivo, `r  with(proex.d2, sum(est.bolsas.2020 < bolsas.em.2018)) ` 
das `r length(unique(proex.d2$NM_AREA_AVALIACAO))` áreas de avaliação tiverma um saldo negativo de bolsas de doutorado.
Para mestrado, `r  with(proex.m2, sum(est.bolsas.2020 < bolsas.em.2018))` área tiveram saldo negativo.
Até o momento, todos os programas conceito 6 e 7 haviam sido poupado de cortes. Nossas estimativas mostram que com a nova portaria isso não é mais verdade. Mais importante, os cortes não estão distribuídos igualmente pelas áreas de avaliação.

### Saldo de bolsas

```{r perdas dout por area}
proex.d2 %>%
    group_by(NM_AREA_AVALIACAO ) %>%
    summarise(N.18 = sum(bolsas.em.2018), N.20 = sum(est.bolsas.2020),
              diferenca = N.20-N.18, dif.p = round(100*diferenca/N.18,1)) %>%
    arrange(dif.p) %>%
	kable( caption = "Bolsas de doutorado: número em 2018, estimativa para 2020, diferença absoluta e percentual em relação a 2018")

```

```{r perdas mestr por area}
proex.m2 %>%
    group_by(NM_AREA_AVALIACAO ) %>%
    summarise(N.18 = sum(bolsas.em.2018), N.20 = sum(est.bolsas.2020),
              diferenca = N.20-N.18, dif.p = round(100*diferenca/N.18,1)) %>%
    arrange(dif.p) %>%
	kable( caption = "Bolsas de mestrado: número em 2018, estimativa para 2020, diferença absoluta e percentual em relação a 2018")
```



# A região Sul foi a que perdeu mais e a SE a que ganhou mais

### Saldo de bolsas 

```{r dout por regiao}
proex.d2 %>%
    group_by(NM_REGIAO) %>%
    summarise(N.18 = sum(bolsas.em.2018), N.20 = sum(est.bolsas.2020),
              diferenca = N.20-N.18, dif.p = round(100*diferenca/N.18,1)) %>%
    kable(caption="Bolsas de doutorado")
```

```{r mestr por regiao}
proex.m2 %>%
    group_by(NM_REGIAO) %>%
    summarise(N.18 = sum(bolsas.em.2018), N.20 = sum(est.bolsas.2020),
              diferenca = N.20-N.18, dif.p = round(100*diferenca/N.18,1)) %>%
    kable(caption="Bolsas de mestrado")
```

### N de programas que perderam bolsas

Se consideramos % de programas com perdas, a região SE supera o NE, mas está próxima. Sul continua sendo a região mais afetada.

```{r perdas dout por regiao}
proex.d2 %>%
    group_by(NM_REGIAO) %>%
    summarise(Total.programas = n(), Programas.que.perderam = sum(est.bolsas.2020 < bolsas.em.2018),
              proporcao.perderam = round(100*Programas.que.perderam/Total.programas,1)) %>%
    arrange(-proporcao.perderam) %>%
	kable( caption = "Bolsas de doutorado: número de programas que tiveram perdas de bolsas")

```

```{r perdas mestr por regiao}
proex.m2 %>%
    group_by(NM_REGIAO) %>%
    summarise(Total.programas = n(), Programas.que.perderam = sum(est.bolsas.2020 < bolsas.em.2018),
              proporcao.perderam = round(100*Programas.que.perderam/Total.programas,1)) %>%
    arrange(-proporcao.perderam) %>%
	kable( caption = "Bolsas de doutorado: número de programas que tiveram perdas de bolsas")
```

# As perdas se concentram nos programas que tinham maior número de bolsas

O padrão mais claro que há nos dados é este. Separando os programas em
três classes de número bolsas de doutorado em múltiplos de 21 (valor
inicial para programas 7), vemos que a maioria dos programas que
tinham até 21 bolsas em 2018 ganharam mais bolsas. E que programas que
tinham mais que 21, e principalmente os que tinham mais que 42 bolsas
em sua maioria perderam.


```{r perdas por faixa de n bolsas d em 2018}
proex.d2 %>%
    mutate(diferenca = est.bolsas.2020 - bolsas.em.2018, dif.p = diferenca/bolsas.em.2018,
           bolsas.2018 = cut(bolsas.em.2018, c(0,21,42,max(bolsas.em.2018)+1))) %>%
    ggplot(aes(bolsas.2018, dif.p)) +
    geom_boxplot() +
    facet_grid(~colegio)
```

O padrão se repete para bolsas de mestrado, agregadas em classes múltiplas de 14 bolsas:

```{r perdas por faixa de n bolsas m em 2018}
proex.m2 %>%
    mutate(diferenca = est.bolsas.2020 - bolsas.em.2018, dif.p = diferenca/bolsas.em.2018,
           bolsas.2018 = cut(bolsas.em.2018, c(0,14,28,max(bolsas.em.2018)+1))) %>%
    ggplot(aes(bolsas.2018, dif.p)) +
    geom_boxplot() +
    facet_grid(~colegio)
```


# As relações com IDH alto e Média de titulados não são claras

Apesar das portarias usarem estes critérios, o resultado final de saldo de bolsas e de programas
que perderam e ganharam não mostra um padrão tão claro, pois há perdas em todas as faixs.

Em parte deve-se à baixa variação de IDH das cidade em que há
programas PROEX. Mas acredito que a principal razão é o padrão da
seção acima: por causa dos valores iniciais da ordem de 14-20
combinados com os limites, programas que tinham muitas bolsas sempre
terão que ter os 10% de perda, mesmo quando "ganham" cotas em relação
ao valor inicial. Este programas com muitas bolsas são os maiores, que
também têm mais discentes, docentes e portanto titulados. Apesar do
maior número de titulados, a maioria teve redução de 10% das bolsas,
pq tinha muito mais que o valor inicial.

### Doutorado
```{r saldo dout por faixas}
proex.d2 %>%
    group_by(idhm.faixa, tmc.faixa ) %>%
    summarise(N.18 = sum(bolsas.em.2018), N.20 = sum(est.bolsas.2020),
              diferenca = N.20-N.18, dif.p = round(100*diferenca/N.18,1)) %>%
    kable(caption="Bolsas de doutorado: número em 2018, estimativa para 2020, diferença absoluta e percentual em relação a 2018") 
```

```{r programas dout por faixas}
proex.d2 %>%
    group_by(idhm.faixa, tmc.faixa ) %>%
    summarise(Total.programas = n(), Programas.que.perderam = sum(est.bolsas.2020 < bolsas.em.2018),
              proporcao.perderam = round(100*Programas.que.perderam/Total.programas,1)) %>%
	kable( caption = "Bolsas de doutorado: número de programas que tiveram perdas")
```

### Mestrado
```{r saldo mestr por faixas}
proex.m2 %>%
    group_by(idhm.faixa, tmc.faixa ) %>%
    summarise(N.18 = sum(bolsas.em.2018), N.20 = sum(est.bolsas.2020),
              diferenca = N.20-N.18, dif.p = round(100*diferenca/N.18,1)) %>%
    kable(caption="Bolsas de mestrado: número em 2018, estimativa para 2020, diferença absoluta e percentual em relação a 2018") 
```

```{r programas mestr por faixas}
proex.m2 %>%
    group_by(idhm.faixa, tmc.faixa ) %>%
    summarise(Total.programas = n(), Programas.que.perderam = sum(est.bolsas.2020 < bolsas.em.2018),
              proporcao.perderam = round(100*Programas.que.perderam/Total.programas,1)) %>%
	kable( caption = "Bolsas de mestrado: número de programas que tiveram perdas")
```
